臺灣基隆地方法院刑事判決　　　　　　　　　　　　　九十三年度訴字第一五號
　　公　訴　人　臺灣基隆地方法院檢察署檢察官
　　被　　　告　乙○○
　　　　　　　　丙○○○
右列被告因竊盜案件，經檢察官聲請以簡易判決處刑（九十三年度偵字第四四五號）
，本院認為不宜，改適用通常程序進行審理，並判決如左：
    主      文
乙○○、丙○○○均無罪。
    理      由
一、公訴意旨略以：緣被告乙○○、丙○○○係夫妻關係，平日即係仰賴撿拾廢鐵以
    對外換價為生。民國九十三年一月三十一日上午十時許，被告二人駕駛ＣＬ─三
    三三一號自小貨車行經臺北縣瑞芳鎮○○路三十一之一號旁，適見三十一之一號
    旁之水泥建物（無門牌號碼及門窗等防閑設施）內埋有鐵製物品，旋萌生為自己
    不法所有意圖之犯意聯絡，明知該水泥建物及其內部物品均為瑞三煤礦所有，仍
    推由被告丙○○○以其在該處附近菜園拾獲且客觀上具有危險性之鋤頭先行在該
    棟水泥建物內挖掘；嗣被告潘國榮在附近以新臺幣（下同）三千元之代價換購得
    吊重器乙臺之後，其二人復合力以該吊重器將上開鐵製物品吊起，因而得知上開
    物品即係電車頭發電機乙組。嗣被告二人正欲將上開電車頭發電機搬運至前揭自
    小貨車上時，適為告訴人甲○○即瑞三煤礦之員工查覺而當場逮獲，因認被告二
    人涉犯刑法第三百二十一條第一項第三款之攜帶兇器竊盜罪嫌云云。
二、按犯罪事實應依證據認定之，無證據不得推定其犯罪事實；又不能證明被告犯罪
    者，應諭知被告無罪之判決，刑事訴訟法第一百五十四條第二項、第三百零一條
    第一項分別定有明文。而事實之認定，應憑證據，如未發現相當證據或證據不足
    以證明，自不能以推測或擬制之方法，為裁判基礎（最高法院四十年臺上字第八
    六號判例）。再認定不利於被告之事實，須依積極證據，苟積極證據不足為不利
    於被告事實之認定時，即應為有利於被告之認定，更不必有何有利之證據（最高
    法院三十年上字第八一六號判例）；又所謂「積極證據足以為不利被告事實之認
    定」係指據為訴訟上證明之全盤證據資料，在客觀上已達於通常一般之人均不致
    於有所懷疑，而得確信被告確曾犯罪之程度，若未達到此一程度，而有合理懷疑
    之存在時，即無從為有罪之認定（最高法院七十六年臺上字第四九八六號判例）
    。申言之，認定犯罪事實所憑之證據，雖不以直接證據為限，間接證據亦包括在
    內，然而無論直接證據或間接證據，其為訴訟上之證明，須於通常一般之人均不
    致有所懷疑，而得確信其為真實之程度者，始得據為有罪之認定，倘其證明尚未
    達此一程度，而有合理之懷疑存在而無從使事實審法院得有罪之確信時，即應由
    法院為諭知被告無罪之判決（最高法院七十六年度臺上字第四九八六號判例可資
    參照）；換言之，事實審法院倘已踐行完畢調查證據之程序後，仍無法形成「被
    告確有該當各該構成要件所欲處罰之構成要件事實」之確信時，即應依刑事訴訟
    法上「罪疑利益歸於被告（亦即，倘有懷疑則從被告之利益作解釋）」之證據法
    則，逕為被告有利之認定。
三、訊據被告二人固均不否認曾於前揭時、地，以鋤頭、吊重器等物，擅自挖掘吊取
    上開瑞三煤礦所有之鐵製電車頭發電機之事實，惟堅詞否認有何公訴人所指之竊
    盜犯行，辯稱：伊二人平日即係以撿拾廢鐵為生；案發當日，伊二人沿路撿拾廢
    鐵而行經臺北縣瑞芳鎮○○路三十一之一號旁時，因見三十一之一號旁之水泥建
    物沒有門窗等防閑設施，始在誤以為該棟建物係屬無人管領之情形下自行進入該
    棟建物內挖掘「看似已被埋入土中之廢鐵」；況且，伊二人合力將上開「看似已
    被埋入土中之廢鐵」自土堆中取出之後，該鐵製物品已有腐朽、分解跡象，是以
    ，伊二人當時主觀上均認為上開鐵製器物係屬他人棄置在該處之破銅爛鐵等語；
    公訴人認被告涉有本起加重竊盜犯行，則係以被告二人自白之情節、告訴人甲○○之指述、卷附照片及贓物認領保管收據為其論據，並於本院審理時，指稱：被
    告乙○○曾在瑞三煤礦任職，則其自應就本案發電機之所有權屬有所認識；且被
    告二人於本院審理時均曾辯稱伊等當日出門之目的係為撿拾野菜，乃其二人事後
    竟無從舉出野菜以實其說，顯見其二人當日偕同前往案發現場之目的，並非在沿
    路撿拾野菜，而係在圖竊取瑞三煤礦所有之上開發電機以換價變現；再者，縱係
    一般以撿拾廢棄物為業之拾荒者，亦斷無擅自進入他人管領之場所掘土翻找廢棄
    物之理，由此可見，被告辯稱其誤認本案發電機為廢棄物品乙節均屬無稽等語。
四、經查：
    被告二人於九十三年一月三十一日上午十時許，在臺北縣瑞芳鎮○○路三十一之
    一號旁之水泥建物內，未經所有權人瑞三煤礦之同意，旋即藉助鋤頭、吊重器等
    物，將瑞三煤礦所有，業經泥土掩埋之鐵製電車頭發電機物品取出並欲將之攜離
    現場之事實，業據被告二人坦認在卷，核與告訴人甲○○即當場目擊之瑞三煤礦
    員工指陳之情節相符，且有贓物認領保管收據正本乙紙在卷可參；然按行為非出
    於故意或過失者，不罰；過失行為之處罰，以有特別規定者，為限。刑法第十二
    條第一項、第二項分別定有明文；而刑法第三百二十條第一項、第三百二十一條
    第一項之普通竊盜、加重竊盜罪名，既無「過失犯」處罰之特別規定，則本罪（
    普通竊盜罪、加重竊盜罪）之成立，自須行為人於行為之際，就其為所擅予拿取
    之動產係屬他人支配管領或他人所有乙節，在主觀上已經有所認識或預見，而仍
    決意擅自拿取或放任擅自拿取他人支配管領動產之結果發生之直接或間接「故意
    」者，始足當之；倘行為人於著手拿取他人管領支配動產之際，就該物係屬他人
    管領、持有或所有等情節，在主觀上均欠缺認識，或行為人雖已預見有此可能，
    然其心態尚未至放任此一結果發生之程度，則不能以本罪相繩。換言之，本案被
    告固查有未得電車頭發電機所有權人同意而擅自拿取上開發電機之事實，惟其行
    為是否已至竊盜之刑事不法程度，則須綜合所有客觀之事證，而判定被告主觀上
    究竟是否具備竊盜他人動產之「故意」而定。此實非事實之爭議，而係個案之法
    律評價問題。茲本案被告二人雖係未經許可擅自進入瑞三煤礦所支配管領之水泥
    建物內擅自拿取本案之鐵製電車頭發電機乙組，然查，上開建物既無門牌號碼，
    亦無門窗等防閑設施之設置，更無產權標誌等標語警示；且綜觀上開建物之外觀
    顯示，該棟建物不僅業已頹圮老舊，其建物內部更有爛泥四溢，此觀諸卷附現場
    照片十二幀所示之情節即明，且為告訴人甲○○所不否認（詳見本院九十三年度
    瑞簡字第十四號刑事卷宗九十三年三月三日之訊問筆錄）；由上開建物在案發時
    之荒廢情節研判，客觀上本即難以期待被告或不明內情之人，就該棟建物並非廢
    棄，而仍處於他人支配管領狀態等情節，能於事前有所認識！遑論在該棟建物內
    ，已被爛泥掩埋之鐵製電車頭發電機是否為他人支配管領之有主物！其次，告訴
    人於本院開庭調查時曾到庭陳稱：上開建物係瑞三煤礦用以放置電車頭之用，因
    瑞三煤礦已於十幾年前停止營業，是該棟建物亦從十幾年前閒置至今；又瑞三煤
    礦雖曾派人輪流巡視，但該棟建物並無人員常駐看守；另本案所涉之鐵製電車頭
    發電機乙組，原係用以推動電車頭以載運煤礦，嗣煤礦工廠在十幾年前停止營業
    之後，上開鐵製電車頭發電機旋亦隨同閒置在該處而乏人處理，嗣因九十年間納
    莉颱風侵襲臺灣本島引發基隆河沿岸多處地區積水，連帶導致上開建物內產生嚴
    重泥沙淤積，是以，本案閒置在上開建物內之鐵製電車頭發電機才會被泥土掩埋
    ，且瑞三煤礦在知悉上情之後，確實僅係消極的任由上開發電機繼續長埋於泥沙
    之下，而並無任何積極清理或維修之舉措等語（亦詳見上開筆錄）。由告訴人甲○○陳述之情節以觀，上開建物既已閒置有年，瑞三煤礦復未曾派員常期駐（看
    ）守，甚且在已經知悉上開電車頭發電機因納莉颱風造成之嚴重積水而被掩埋在
    淤積泥沙中之情況下，仍係採一逕的放任態度，由此種種跡象以觀，任何具備足
    以辨別事理能力之一般人，自均有可能對本案所有權人已有放棄其所有物意思乙
    節，產生合理之懷疑與聯想！本案被告乙○○曾在瑞三煤礦任職乙節，固據被告
    乙○○敘明在卷，惟瑞三煤礦停止營業之期間既已查有十幾年之久，滄海桑田、
    產業變動又本屬事理之常，則被告乙○○在十幾年後之案發時間，無法辨別該棟
    建物及放置在該棟建物內物品之相關所有權屬乙節，自查無足以啟人疑竇之處！
    更何況，瑞三煤礦在停業期間，並未曾妥善經營管理其上開產業，而係採放任之
    態度，任由該棟建物及上開電車頭發電機自然頹圮或腐朽，詳如前述，則本院又
    如何能以被告乙○○曾在瑞三煤礦任職為由，即率爾認同公訴人所為被告乙○○
    就上開建物及建物內發電機之所有權屬必有認識之推論？至公訴人所指被告二人
    當日未曾拾獲野菜及被告二人進入客觀上已經荒廢（此部分詳見本院前述認定）
    之建物內掘土翻找破銅爛鐵等情節，亦均查無悖於情理之處，是以，單憑公訴人
    所指之上開情節，自尚無從說服本院驟為被告二人主觀上必有竊盜「故意」之推
    論。
五、綜上研析，公訴人所持論據，既尚存在有前述不能排除之有利於被告之合理懷疑
    ，而尚不足支撐本院逕對被告二人為有罪之認定；本院在職權調查之範圍以內，
    亦查無其他積極證據足證被告所為確已該當刑法竊盜罪名之構成要件，徵諸首開
    說明，既不能證明被告犯罪，本於罪疑利益歸於被告之原則（無罪推定之原則）
    ，本院自應逕為有利於被告之認定，而為被告無罪之諭知，以照審慎。
六、檢察官雖就本案聲請本院以簡易判決處刑，然本案既因不能證明被告犯罪，而應
    為被告無罪之諭知，即有刑事訴訟法第四百五十一條之一第四項第三款所列不宜
    以簡易判決處刑之事由，準此，檢察官向本院聲請以簡易判決處刑，自屬未洽，
    爰職權改依通常程序進行審理，附此指明。
據上論斷，應依刑事訴訟法第四百五十二條、第三百零一條第一項，判決如主文。
本案經檢察官張長樹到庭執行職務。
中      華      民      國      九十三      年      四      月  十五    日
                                臺灣基隆地方法院刑事第四庭
                                    審判長法  官  陳 志 祥
                                          法  官  陳 玉 雲
                                          法  官  王 慧 惠
右正本證明與原本無異。
對於本件判決如有不服，應於收受送達後十日內，向本院提出上訴書狀，上訴於臺灣
高等法院，並按他造當事人之人數附具繕本。
                                          書記官 吳 麗 雲
中        華        民        國    九十三    年    四    月    十五    日
